【裁判字號】    98,易,193
【裁判日期】    981216
【裁判案由】    業務侵占等
【裁判全文】
臺灣高雄地方法院刑事判決               98年度易字第193號
公  訴  人  臺灣高雄地方法院檢察署檢察官
被      告  丁○○
選任辯護人  程高雄律師
上列被告因業務侵占等案件，經檢察官提起公訴（97年度偵字第
16166 號），本院判決如下︰
    主  文
丁○○犯偽造有價證券罪，處有期徒刑參年伍月，如附表編號一
所示偽造之國庫支票壹張，沒收。又犯偽造有價證券罪，處有期
徒刑參年貳月，如附表編號二所示偽造之國庫支票壹張，沒收。
又犯偽造有價證券罪，處有期徒刑參年貳月，如附表編號三所示
偽造之國庫支票壹張，沒收。又犯偽造有價證券罪，處有期徒刑
參年貳月，如附表編號四、五所示偽造之國庫支票貳張，均沒收
。又犯業務侵占罪，處有期徒刑陸月，減為有期徒刑參月。又犯
業務上登載不實罪，處有期徒刑肆月，減為有期徒刑貳月。應執
行有期徒刑參年拾月，如附表編號一至五所示之國庫支票伍張均
沒收。
其他被訴業務登載不實罪部分均無罪。
    事  實
一、丁○○係陸軍軍官學校學員生指揮部第二大隊上兵文書（民
    國93年1 月28日入伍，轉服專業志願役士兵，於96年4 月18
    日核定溯自同年月3 日停役生效），於94年5 月1 日至95年
    11月1 日擔任第二大隊行政管理兵；經前後任該管大隊長口
    頭命令負責該大隊暨所屬中隊薪餉、經費及財務帳管結報等
    相關業務，為從事業務之人。詎丁○○於擔任行政管理兵期
    間，明知經費提領需先向單位主官報告核可後，並填寫提現
    報告單，開具國庫支票，竟因沈迷賭博性電玩，未向主官報
    告核可，基於意圖為自己不法之所有，分別為下列行為：
  (一)見該大隊95年6 、7 月份學生止伙費新臺幣（下同）341,40
    6 元，於95年6 月22日撥入該大隊國庫專戶（戶名：00000-
    000000）內（下稱第二大隊專戶），且95年6 月26日學生開
    始放暑假，遂生貪念，明知該大隊前輔導長許章明已經調職
    ，依規定應變更並使用現任輔導長陳國華印章，卻遲未辦理
    ，復利用保管該大隊國庫支票本及大隊長（即營長）鄭宣孝
    、前輔導長許章明印章之便，基於偽造有價證券暨持以行使
    之犯意，逾越鄭宣孝及許章明授權之範圍，於95年6 月26日
    ，假借承辦業務機會在如附表編號一所示之國庫支票「存款
    機關」印鑑欄盜蓋鄭宣孝、許章明印章，再持該偽造之支票
    ，向臺灣銀行鳳山分行提領學生止伙費341,406 元後，至高
    雄縣鳳山市「日日超商」（已改名為「三立超商」）玩賭博
    性電玩而花用殆盡。
  (二)復於95年7 月17日起，該管大隊長鄭宣孝、輔導長陳國華帶
    領學生至谷關受訓，丁○○留守部隊辦理薪餉銜補及兼辦第
    10中隊經費業務時，另行起意，基於偽造有價證券暨持以行
    使之犯意，逾越鄭宣孝、陳國華及許章明授權之範圍，先後
    於95年9 月18日、26日，假借承辦業務機會，分別在如附表
    編號二、三所示之國庫支票盜蓋鄭宣孝、陳國華、許章明印
    章，從第二大隊專戶內提領行政費及政訓費計18,800元；第
    10中隊（戶名：00000-000000）專戶內（下稱第10中隊專戶
    ），提領5 月至8 月份行政費及政訓費31,200元。
  (三)於95年9 月底某日，大隊長鄭宣孝詢問有關學生止伙費發放
    情形，丁○○為籌措虧空，於95年10月2 日，再另行起意，
    基於偽造有價證券暨持以行使之犯意，逾越鄭宣孝、陳國華
    及許章明授權之範圍，以相同方法，假借承辦業務之機會，
    在附表編號四、五所示之國庫支票盜蓋鄭宣孝、陳國華、許
    章明印章，各自第二大隊及第10中隊專戶提領行政費及政訓
    費18,800元、7,800 元。
  (四)復就業務上所保管第二大隊、第10中隊之櫃存現金8,394 元
    ，竟變易持有為所有之意思，予以侵占入已，且併同上開提
    領之該大隊暨第10中隊行政費及政訓費總共76,600元（18,8
    00元＋31,200元＋18,800元＋7,800 元），合計共84,994元
    ，於95年10月5 日休假時，攜返家中交給其母親保管。
  (五)另為避免事發，明知學生止伙費341,406 元已遭挪用，竟基
    於行使業務上登載不實文書之犯意，於95年7 月間某日（即
    95年6 月份銀行對帳單寄送前），為掩飾盜領提領學生止伙
    費341,406 元之行為，於該校內於95年10月2 日於其職務上
    掌管之95年6 月22日、26日現金收支登記簿之「現金收入」
    、「現金支出」、「暫收款」欄內（起訴書漏載「暫收款」
    欄部分），虛偽填寫不實金額「341,406 」之數字，足生損
    害於單位經費管制、執行及上級機關稽核之正確性。
  嗣因丁○○無法補足虧空，同年10月12日遂畏罪逾假未歸（翌
  日自行返營），該管長官始發覺有異，循線查獲上情，並由丁
  ○○父親蔣材福於同年月17日歸還426,400 元。
二、案經國防部高等軍事法院高雄分院檢察署函送臺灣高雄地方
    法院檢察署檢察官偵查起訴。
    理  由
甲、證據能力之審酌：
一、被告以外之人於偵查中向檢察官所為之陳述，除顯有不可信
    之情況者外，得為證據，刑事訴訟法第159 條之1 第2 項定
    有明文，此為傳聞法則之例外。又未經被告詰問之被告以外
    之人於偵查中向檢察官所為之陳述，依刑事訴訟法第159 條
    之1 第2 項之規定，原則上屬於法律規定為有證據能力之傳
    聞證據，於例外顯有不可信之情況，始須否定其得為證據。
    經查證人鄭宣孝、張維之及甲○○於軍事檢察官偵查中以證
    人身分所為之證述，業經具結，復依其於偵查中陳述時之外
    部客觀情況，亦查無其他顯不可信之情形，依上說明，上開
    陳述自屬有證據能力之證據。
二、被告以外之人於審判外之陳述，雖不符刑事訴訟法第159 條
    之1 至之4 等4 條之規定，而經當事人於審判程序同意作為
    證據，法院審酌該言詞陳述或書面陳述作成時之情況，認為
    適當者，亦得為證據；刑事訴訟法第159 條之5 第1 項定有
    明文。本判決認定事實所引用之其他證據資料，除原已符合
    刑事訴訟法第159 條之1 至第159 條之4 ，及法律另有規定
    等傳聞法則例外規定得作為證據以外，其餘各項言詞或書面
    陳述等相關事證，並非公務員違背法定程序所取得，檢察官
    、被告及辯護人於本院均同意作為認定事實之證據，且審酌
    各該證人或書面陳述作成時之情況，並無違法不當或證明力
    明顯過低之瑕疵，認為以之作為證據為適當，均得作為證據
    。
乙、有罪部分：
一、訊據被告丁○○矢口否認有何偽造有價證券、業務侵占及業
    務登載不實犯行，並辯稱：我被告知是有權填寫國庫支票上
    之金額，學生放假我不知道，而且他們的印章都是放在我這
    裡，並不是我去偷他們的印章，我是屬於概括授權，並無偽
    造有價證券之行為，將保管之84,994元攜回家中交母親保管
    亦無圖利自己之嫌，於現金收支登記簿之登載亦無不實之嫌
    云云。
二、經查：
  (一)本案陸軍軍官學校所屬部隊人員薪餉、經費之結報申領，係
    由各部隊人事行政管理兵兼辦；提領經費之正常流程，需事
    先向部隊主管報准核可，並填具提現報告單後（可先以口頭
    報備，但事後必須完成書面資料），始可開具國庫支票，蓋
    用主管印章（共三級，即大隊長、輔導長及承辦人員）在國
    庫支票後至銀行提領，返部隊後依規定則須登載於單位現金
    收支登記簿，事後以單據及書面簽呈結報；其中所提領之止
    伙費或行政費、政訓費等現金返部隊後，應即分別載入現金
    收支登記簿有關「櫃存現金」欄內，不得事後僅登載總額而
    不詳細分項記明，又依規定提領款項應存放單位保險櫃保管
    ，轉為櫃存現金（即放在保險櫃之公款），單位如無保險櫃
    由承辦人自行保管，但不得攜回家中存放由親人保管，款項
    遺失承辦人應先向單位主管報告，由單位協助處理；止伙費
    屬發給學生個人款項，提領返部後，為暫收款，雖無規定何
    時發放，但必須盡快發放給學生等情，業經該校主計室中校
    主計參謀官即證人邱智文於軍事法院審理時證述明確（軍重
    訴卷第109 至112 頁），本件被告提領及處理學生止伙費或
    行政費、政訓費苟未依正常程序辦理，自不能僅以其保管部
    隊單位主管之印章，即謂其能擅行蓋用提領部隊單位之款項
    ，並得恣意處置。
  (二)被告在國庫支票上盜蓋鄭宣孝、許章明等人印章，從第二大
    隊專戶提領如附表編號一所示學生止伙費部分：
    1.被告雖坦認此部分之行為，惟以其已事先取得主管長官鄭
      宣孝及許章明之概括授權為辯，蓋該校規定開具國庫支票
      ，需蓋用三級主管印章在國庫支票後，方可至銀行專戶提
      領款項，正是校方控管提領公款程序，以期層層節制避免
      公款遭人挪為私用，又所謂三級主管印章，自應限於現仍
      在職之主管人員，否則即難期達到管控公款之目的，而要
      求蓋用印章其上之主管人員確實負起核對領款用途之責任
      ，許章明既調離第二大隊輔導長現職，顯無從求其核對提
      領公款當否，更無法強求其擔負蓋章其上人之責，是若仍
      蓋用其印章提領公款，非但違反應更換為現職主管印鑑之
      要求及提領公款之正常程序，且許章明既已離職，顯然不
      會同意被告使用其印章提領非其主管之公款。參以陸軍軍
      官學校學員生指揮部第二大隊大隊長即證人鄭宣孝於軍事
      檢察官偵訊時證稱：「因大隊輔導長許章明於94年10月1
      日調職，陳國華少校接任，依照規定，第二大隊專戶要換
      印鑑章，被告沒有去換印鑑章，繼續沿用許章明的私章，
      這是不符合規定的，依95年5 月1 日校部規定，第10中隊
      是未接學生空連，帳務由大部隊控管，所以原本連長及輔
      導長的印鑑章，改為大隊長及大隊輔導長的章，被告有去
      更換第10中隊印鑑章，就是陳國華的私章。」在卷（軍偵
      卷第122 頁），則被告既已於95年5 月1 日更換第10中隊
      印鑑章，卻未依規定就第二大隊專戶併同更換印鑑，反而
      蓋用已調離職之許章明提領款項，亦無報准主管長官許章
      明同意之可能，故被告雖保管離職主管許章明印章，顯係
      未取得許章明本人之同意而蓋用於國庫支票。
    2.鄭宣孝又於軍事法院審理時證稱：「該筆341,406 元止伙
      費是95年6 月22日核發下來，被告並未向我報告止伙費已
      結報下來，是95年9 月下旬學生反映暑假止伙費未發放才
      知道，事情剛爆發時，被告向我報告是玩賭博性電玩輸掉
      ，後來過了3 、4 日後，被告改口遭竊。」（軍重訴卷第
      99頁），可見鄭宣孝亦不知有此項止伙費之撥款，且直到
      95年9 月下旬學生反映暑假止伙費未發放才知情，參以被
      告係因承認挪用學生止伙費、行政費、政訓費款項，才由
      其家長出面歸墊被告家長歸還公款426,400 元之情，亦經
      鄭宣孝於軍事法院證述明確（軍重訴卷第103 頁），並有
      被告家長歸還公款證明在卷可稽（軍偵卷第145 頁），且
      被告並未依正常提領款項流程事先報准，並有第二大隊專
      戶6 月份對帳單、現金收支登記簿之登載、附表編號一所
      示國庫支票蓋有鄭宣孝、許章明印文等事證足稽（軍偵卷
      第23、24、25、135 頁），凡此堪認證人鄭宣孝既未知悉
      有該341,406 元之撥款，自無從授權被告蓋用印章提領無
      疑，從而被告確有偽造並行使如附表一所示有價證券提領
      款項犯行，堪以認定。
  (三)被告在國庫支票分別盜蓋鄭宣孝、許章明、陳國華等人印章
    ，先後提領如附表編號二至五所示行政費、政訓費之認定：
    1.被告並不否認其有提領上開行政費、政訓費，惟仍以其有
      被授權蓋章領款為辯，但查依規定提領之行政費、政訓費
      等現金應事先報准，且領款返部隊後，應即載入現金收支
      登記簿有關「櫃存現金」欄內，不得事後僅登載總額而不
      詳細分項記明等情，業如前述，則本案被告卻未事先報准
      ，領款後亦未據實登載入現金收支登記簿內，顯然違反正
      常提領公款流程，更讓主管長官無從知悉曾領有款項及其
      出處，已難謂被告已取得主管長官鄭宣孝、陳國華等人之
      同意。參以鄭宣孝於軍事檢察官偵訊時證稱：「大隊輔導
      長陳國華並未同意被告去領行政費及政訓費；第10中隊支
      票上蓋2 個陳國華的章是因為該隊沒有兵，只有隊長及輔
      導長，經向鳳山收支組詢問，他們回說只要蓋隊長的章及
      輔導長蓋2 次章就可領款；被告未向我報備過要領全部的
      錢出來。」（軍偵卷第122 、123 頁），足見被告雖事先
      更換第10中隊專戶大隊輔導長陳國華之印鑑，並明知如何
      提領如附表編號三、五所示款項，惟卻未經陳國華本人之
      同意而擅行簽發如附表編號三、五所示之國庫支票提領款
      項。被告並未取得許章明本人之同意，亦經認定如前。
    2.又鄭宣孝於軍事法院審理時證稱：「被告提領行政及政訓
      費則依我平日要求辦理，應有向我報告，我有1 顆印章放
      在被告處，但我有要求他蓋用前要向我報告，被告提領金
      錢後應立即登載在單位現金收支登記簿上，但未據實登載
      ，案發時我問被告公款去處，他回答我到超商玩賭博性電
      玩輸掉了。」（軍重訴卷第100 、101 頁），惟本件被告
      並未據實將所提領款項登載於單位現金收支登記簿上，並
      有單位現金收支登記簿、被告家長歸還公款證明、第二大
      隊及第10中隊專戶10月對帳單、支存交易往來明細查詢、
      國庫支票影本等事證足稽（軍偵卷第24至26、77、81、82
      、131 至134 、145 頁），且被告顯未依前揭正常提領款
      項流程辦理，參以被告前揭坦認其於95年10月5 日休假時
      將上開提領如附表編號二至五所示款項連同櫃存現金8,39
      4 元，共84,994元，攜返家交由母親保管，未依規定以櫃
      存現金方式處理等情，凡此足認被告亦有偽造如附表編號
      二至五之國庫支票並持以提領款項無訛。
    3.辯護人雖以：「95年9 月18日被告提領大隊行政費18,800
      元，在該大隊的支出明細裡面有支出7,916 元，另外同年
      10月2 日被告有提領行政費18,800元也有支出大隊開銷17
      ,715元，這兩部分被告並沒有侵占。」云云為被告辯護（
      本院易卷第169 、202 頁）。惟被告此部分之行為，本院
      並未論列侵占之犯行，且縱使屬實，因偽造並行使有價證
      券，一有偽造並行使之犯行，其行為即告成立，至事後是
      否返還因此所領取之款項，亦僅是被告犯後回補之舉，要
      無影響本罪之成立，亦無法豁免被告所為偽造有價證券並
      持以行使之罪行，併此附敘。
  (四)被告坦認其於95年10月5 日休假時將櫃存現金8,394 元，攜
    返家中交由母親保管之情，涉犯業務侵占犯行之認定：
    1.鄭宣孝於軍事檢察官偵訊時證稱：被告於94年8 月1 日到
      部隊，原來是上兵傳達兵，我於94年9 月1 日任職該大隊
      長即奉派被告擔任行政士，負責帳管業務及薪餉發放業務
      等語（軍偵卷第46頁）。被告亦不否認其係於負責陸軍軍
      官學校學員生指揮部第二大隊暨所屬第10中隊薪餉、經費
      及財務帳管結報相關業務期間，為本案之行為，為從事業
      務之人甚明。
    2.查被告此部分行為業經其坦認在案，僅以此舉並非構成犯
      罪云云置辯，然揆以前揭證人邱智文之證述，可知櫃存現
      金的意思就是放在保險櫃之公款，單位如無保險櫃則由承
      辦人自行保管，但不得攜回家中存放由親人保管。
    3.又查就櫃存現金8,394 元，被告既違反規定，將之攜返家
      中託其母保管，參以被告所提領如附表編號二至四款項亦
      未要在收支登記簿登載，且併同櫃存現金8,394 元交由其
      母保管，是以其此等處分行為觀之，顯見被告就櫃存現金
      8,394 元確有擅自加以挪用私吞入己、變易持有而為所有
      之意思，被告為從事業務之人，業如前述，自屬涉犯業務
      侵占犯行無疑。
  (五)被告在現金收支登記簿之95年6 月22日「現金收入」、「暫
    收款」及同年月26日「現金支出」欄內，各填寫金額「3414
    06」數字、同年月26日「暫收款」欄內填寫金額「0 」數字
    ，涉及業務登載不實犯行之認定：
    1.被告所坦認其現金收支登記簿內為上揭之登載之情，經核
      與現金收支登記簿之記載相符（軍偵卷第24、25頁）。鄭
      宣孝於軍事檢察官偵訊時亦證稱：「被告有在現金登記簿
      登載收入支出各『341406』，表示從國庫提領該金額並已
      發放，然當時該止伙費沒有實際發放，一直到95年10月開
      學後才發放。」（軍重訴卷第101 頁），已見被告有於掌
      管之現金登記簿登載收支簿為不實登載之情事，是被告是
      否故意不實登載之行為，厥為審究之重點。
    2.查95年9 月下旬學生反映暑假止伙費未發放，該筆止伙費
      是95年6 月22日核發下來，被告並未向其報告止伙費已結
      報下來，是事情發生後才知道，事情剛爆發時，被告向其
      報告是玩賭博性電玩輸掉，後來過了3 、4 日後，被告改
      口遭竊，因被告承認挪用上開經費，才由其家長出面歸墊
      上開經費等情，業經鄭宣孝證稱如前，佐以超商店員即證
      人甲○○於軍事檢察官偵訊時證稱：「我在大東店任職期
      間見過被告，他有玩賭博性電玩，電玩要拿現金到收銀台
      換代幣，一個代幣可以押10分，10元換一個代幣，我有見
      過被告拿現金換代幣，次數不記得，應該都是拿幾千元來
      換。」相符（軍偵卷第113 頁），又被告於軍事檢察官偵
      訊時訊及：「你在自白書提到你把陸陸續續提領的行政事
      務費拿去玩賭博性電玩，為何做如此供述？問題」時，回
      稱：「因為之前已經講賭博了，就如此供述。」等語（軍
      偵卷第55頁），並未指明此係不實之供述，更未敘明為何
      為此番陳述；並於同日偵訊中提及：「於95年8 月中旬某
      日發現皮包內包含自己所有款項及櫃存現金共2 萬元不見
      了，下午就發現止伙費不見了，隔天就向丙○○說我的錢
      不見了。」（軍偵卷第53-1、54頁），惟證人丙○○於軍
      事法院審理時證稱：「私底下我們在聊天時，被告表示他
      有錢被偷幾萬元。」等語（軍重訴卷第108 頁），是苟若
      被告遭竊36萬餘元（341,406 元＋2 萬元），豈會僅告知
      證人丙○○被偷幾萬元之理，且該部隊學生係於95年6 月
      26日始開始放暑假，此有陸軍軍官學校說明書在卷足稽（
      本院易卷第41頁），亦與被告所辯部隊學生係於95年6 月
      24日放假之詞不符，已見被告所為遭竊之辯解，顯不足採
      。再者被告果係遭竊，何以不立時提出說明，反而隱瞞斯
      情，並於東窗事發後自承係玩賭博性電玩輸掉，又為何願
      由其家長出面歸還款項，執此俱見被告此番辯解，純係事
      發搪塞辯解之卸詞，實無足採；此外被告明知學生止伙費
      並未實際發放，竟於95年6 月26日現金收支登記簿之「暫
      收款」欄內，虛偽填寫不實金額「0 」之數字，表示該款
      已告用罄。凡此已足認該341,406 元止伙費應係被告擅自
      領取用於玩賭博性電玩無訛。
    3.雖超商店員即證人乙○○於本院審理時證稱：店內非賭博
      性電玩云云（本院易卷第139 頁），然其亦證稱：被告每
      次（經常）去玩，每次消費幾百至1 千多元之情（本院易
      卷第139 頁），顯見被告確有經常光顧該店消費之情形，
      至其所證述店內非賭博性電玩及被告每次消費幾百至1 千
      多元等情，因與上開證人鄭宣孝、甲○○之證述不符，且
      乙○○係被告五專同學，業據其供證在卷（本院易卷第13
      9 頁），基於同學情誼，難免偏袒迴護之詞，尚難採信。
    4.而被告之所以於現金收支登記簿上為不實之登載，衡情應
      係為避免事發，明知前揭學生止伙費341,406 元已遭挪用
      ，且並未實際發放，基於業務上登載不實文書之犯意，乃
      於95年10月2 日，在其職務上掌管之95年6 月22日、26日
      現金收支登記簿之「現金收入」、「現金支出」、「暫收
      款」欄內，虛偽填寫不實金額「341406」、「0 」之數字
      ，企圖掩飾盜領公款之犯行，又揆以前揭證人邱智文之證
      述，足認至銀行提領公款，返部應登載於單位現金收支登
      記簿，相關經費事後再以單據及書面簽呈結報，及於95年
      6 月26日並無實際發放學生止伙費，被告竟在現金收支登
      記簿上同日「暫收款」欄為「0 」數字登載款項已告用罄
      之假象，益見被告所為涉犯業務上不實登載犯行，彰然明
      甚。
    5.又從該現金收支登記簿上鄭宣孝最後核閱簽名日期為95年
      6 月30日觀之（軍偵卷第24頁），被告至少在該日之前應
      不致為該不實登載之行為，以免遭鄭宣孝察覺有該筆學生
      止伙費341,406 元入帳並遭盜領之情事；另揆以第二大隊
      專戶對帳單記載之收支明細日期含括95年6 月1 日至30日
      期間（軍偵卷第23頁），衡情銀行自應係於95年6 月30日
      後之7 月間，始會製作出該對帳單並送達予單位主管，是
      鄭宣孝顯不可能於95年6 月30日前（包含當日）取得該隊
      帳單至明，勘認被告應係於95年7 月間某日於該隊6 月份
      帳單送達前，為避免事發而為本件不實登載之舉，其為從
      事業務之人，從而被告應係於95年7 月某日為本件業務不
      實登載之行為，堪以認定。
  (六)綜上所述，被告涉有偽造有價證券、業務侵占及業務登載不
    實等犯行，均事證明確，應依法論罪科刑。
三、論罪科刑之依據：
  (一)本件被告未經同意擅自蓋用主管長官鄭宣孝、許章明、陳國
    華之印章，於如附表編號一至五所示之國庫支票上擅填金額
    元後領取後加以私吞，自非有權簽發，應負偽造有價證券罪
    責，而被告持偽造之國庫支票向行庫詐領票上金額而持有之
    ，並非將其持有中財物變易為所有之情形，公訴人誤認被告
    所為，僅犯刑法第336 條第1 項業務侵占罪及第217 條第2
    項「盜用印章」罪，尚有未洽，惟因此部分基本事實同一，
    本院自應予以審理，並變更起訴法條，核被告所為，應係犯
    刑法第201 條第1 項偽造有價證券罪。又行使偽造之有價證
    券以使人交付財物，本即含有詐欺之性質，如果所交付之財
    物，即係該證券本身之價值，其詐欺取財仍屬行使偽造有價
    證券之行為，不另論以詐欺取財罪，被告擅自盜用印章而偽
    造上開支票，雖由其後私吞款項，足見其必有行使，惟不得
    認有另犯詐欺取財罪。被告所犯刑法第201 條第1 項之偽造
    有價證券罪，其於盜蓋附表所示存款機關印鑑欄印文之低度
    行為，屬偽造有價證券之階段行為，行使如附表所示之偽造
    有價證券行為，則為偽造之高度行為所吸收，均不另論罪。
    如附表編號四、五之同日偽造不同部隊有價證券之犯行，係
    同時偽造不同被害人之支票時，因有侵害數個人法益，係一
    行為觸犯數罪名，應依想像競合犯之例處斷（最高法院73年
    度台上3629號判例意旨參照）。次按被告如附表編號一行為
    後刑法已有修正者，適用行為時之法律，但行為後之法律有
    利於行為人者，適用最有利於行為人之法律，修正後刑法第
    2 條第1 項定有明文。茲刑法第201 條第1 項之偽造有價證
    券罪，原規定法定刑為3 年以上10年以下有期徒刑，得併科
    3,000 元以下罰金，且依修正前刑法第33條第5 款規定罰金
    數額應為銀元1 元以上；然修正後刑法第33條第5 款提高罰
    金數額為新臺幣1,000 元以上，並以百元計算之。上開之罪
    於修正後關於罰金數額下限已予以提高，應以修正前之規定
    對於被告較為有利，經比較之結果，應適用修正前刑法之規
    定。又按刑法第215 條業務上登載不實文書罪之處罰，係以
    保護業務上文書之正確性為目的，所謂明知不實而登載，祇
    須登載之內容失真出於明知，並不問失真之情形為全部或一
    部，亦不問其所以失真係出於虛增或故減；是被告於現金收
    支登記簿之「現金收入」、「現金支出」、「暫收款」欄內
    填寫金額「341406」、「0 」數字係犯第215 條業務上登載
    不實罪，檢察官漏列被告於現金收支登記簿之欄內填寫金額
    「341406」、「0 」數字部分，此核屬犯罪事實之一部擴張
    ，本院自得併予審酌。至私吞櫃存現金8,394 元係犯第336
    條第2 項業務侵占罪。又上開偽造有價證券罪，共4 罪間，
    業務侵占罪，及業務上登載不實罪間，犯意各別，行為互殊
    ；偽造有價證券罪、業務侵占罪及業務上登載不實罪間復構
    成要件不同，自均應分論併罰。
  (二)本院審酌被告年值青壯，身心健全，不思循正當途徑取取財
    物，竟沈迷賭博性電玩，並因圖事後粉飾犯行，再為不法之
    舉，而挪移公款交其母保管，先後為前揭不法之行徑，受害
    金額為426,400 元，犯罪情節、所生危害程度，所為逾越授
    權範圍而偽造有價證券，影響文書信用、票據流通及交易安
    全，惡性匪輕，自應重懲，衡以其於本案之前並無犯罪科刑
    紀錄，有臺灣高等法院被告前案紀錄表在卷可按，素行尚可
    ，於本院審理中雖否認犯行，仍坦認確有為被訴犯罪事實僅
    以否認犯罪為辯（本院易卷第167 頁），並經其父償還所侵
    吞之款項，業據告訴代理人陳明在卷（本院易卷第95頁），
    犯罪後態度尚可，及其生活狀況、智識程度、與被害人之關
    係等一切情狀，認檢察官求處應執行有期徒刑5 年，稍嫌過
    重，爰分別量處犯偽造有價證券罪處有期徒刑3 年5 月，又
    犯偽造有價證券罪、共3 罪、均各處有期徒刑3 年2 月，所
    犯業務侵占罪處有期徒刑6 月及所犯業務上登載不實罪處有
    期徒刑4 月。又因被告所犯業務侵占罪及業務上登載不實罪
    2 罪，均係於96年4 月24日以前所為，經核合於上開減刑條
    例第2 條第1 項第3 款之規定，應減其宣告刑2 分之1 ，其
    餘所犯偽造有價證券之罪，則均不符減刑之條件不予減刑，
    併此附敘；又衡酌被告所為之偽造有價證券行為，每次犯罪
    手法類似，時間相近，而所為業務上登載不實及業務侵占之
    犯行，亦時間相近，如以實質累加方式定應執行刑，則處罰
    之刑度顯將超過其行為之不法內涵，違反罪責原則，故依刑
    法第51條第5 款之規定，爰酌定被告應執行之刑有期徒刑為
    3 年10月，以期罪責相當，並資懲儆。另刑法第59條之酌量
    減輕其刑，必於犯罪之情狀，在客觀上足以引起一般同情，
    認為即予宣告法定最低度刑期，猶嫌過重者，始有其適用，
    而本件被告因沈迷賭博性電玩而為偽造有價證券之諸次犯行
    ，在客觀上尚難認可以引起一般同情，自無從依刑法第59
    條之規定，酌量減輕其刑，併此附敘。
  (三)被告所偽造如附表所示之國庫支票5 張，雖屬逾越授權範圍
    而填載金額，係屬偽造之有價證券，自應依刑法第205 條之
    規定，不問屬於被告與否，將該5 張支票於各罪主文項下諭
    知全部宣告沒收之，至各該國庫支票上之「鄭宣孝、許章明
    、陳國華」等印文則隨同上開票據併同沒收，併此敘明。
丙、無罪部分：
  (一)公訴意旨另以：被告於95年7 月17日起，該管大隊長鄭宣孝
    、輔導長陳國華帶領學生至谷關受訓，丁○○留守部隊辦理
    薪餉銜補及兼辦第10中隊經費業務時，先後於同年9 月18日
    、26日至臺灣銀行鳳山分行該大隊專戶提領行政費及政訓費
    計18,800元；第10中隊專戶內提領行政費及政訓費計31,200
    元；於同年年10月2 日，再自同行庫提領該大隊及第10中隊
    專戶各計18,800元、7,800 元，均未填載在單位現金收支登
    記簿，足生損害於許章明等人及國庫機關對財務管理之真實
    性，因認被告此部分所為另涉犯刑法第215 條之業務上登載
    不實罪嫌云云。
  (二)按犯罪事實應依證據認定之，無證據不得認定犯罪事實，此
    為刑事訴訟法第154 條第2 項所明定。又事實之認定，應憑
    證據，如未發現相當證據或證據不足以證明，自不得以推測
    或擬制之方法，以為裁判基礎（最高法院著有40年台上字第
    86號判例意旨參照）。另按刑事訴訟之被告依法並無自證無
    罪之義務，若控罪所憑之積極證據，在生活經驗上尚不足以
    排除其他有利被告之合理推斷，致不足以證明犯罪事實時，
    仍不能因被告否認犯罪之辯解不成立，資為無視積極證據不
    足之理由（最高法院30年上字第482 號、30年上字第1831等
    判例意旨參照）。再按刑法第215 之罪之處罰，原係以保護
    文書之正確性為目的，所謂明知不實事項而登載，只須登載
    之內容失真係出於明知，並不問失真情形為全部或一部，亦
    不問其所以失真係出於虛增或故減，均應成立犯罪。然如係
    單純消極地故意不予製作，並無積極為不實登載之行為，即
    難繩以該罪名。亦即如有應登載之事項故意不予登載，並無
    登載之行為，此與法條所定以登載行為為構成要件者有間，
    本諸罪刑法定之原則，自不得認係成立上開法條之罪（最高
    法院97年台上字第3719號判例同旨可參）。
  (三)公訴意旨認被告涉犯上開罪嫌無非以被告於偵查中之供述、
    證人鄭宣孝之證述及卷存國庫專戶存款支票影本、國庫提領
    明細表、臺灣銀行公庫存款戶對帳單、支存交易往來明細查
    詢單、現金收支登記簿等資料為其論據，並認與前開各罪間
    應為數罪併罰。訊據被告就此部分堅決否認有何刑法第214
    條之業務上登載不實犯行，辯稱：現金收支登記簿與事實不
    符，是我忘記登載等語（他字卷第6 頁），經查，就此部分
    被訴事實被告實際上既無任何登載不實之行為，即就其所提
    領之款項僅係於現金收支登記簿消極地不予登載，並無任何
    登載之行為，此自與上開法條所定以登載行為以為構成要件
    者有間，實難據此即認被告應負業務上登載不實罪，從而，
    本案檢察官所舉事證無從積極證明被告此部分所為犯有業務
    上登載不實罪，此外又無其他事證足供不利被告之認定，本
    於罪疑唯輕原則，不能證明被告犯罪，自應依刑事訴訟法第
    301 條第1 項諭知被告此部分無罪。
據上論斷，應依刑事訴訟法第299 條第1 項前段、第300 條、第
301 條第1 項，刑法第2 條第1 項前段，刑法第201 條第1 項、
第336 條第2 項、第215 條、第51條第5 款、第205 條，修正前
罰金罰鍰提高標準條例第2 條，刑法施行法第1 條之1 ，中華民
國96年罪犯減刑條例第2 條第1 項第3 款、第7 條、第11條，判
決如主文。
本案經檢察官戊○○到庭執行職務。
中    華    民    國    98    年    12    月    16    日
                  刑事第八庭  審判長法  官  王伯文
                                    法  官  謝宗翰
                                    法  官  林建鼎
以上正本證明與原本無異。
如不服本判決應於收受本判決後10日內向本院提出上訴書狀，並
應敘述具體理由，如未敘述上訴理由者，應於上訴期間屆滿後20
日內補提理由書狀於本院（均須按他造當事人之人數附繕本）「
切勿逕送上級法院」。
中    華    民    國    98    年    12    月    23    日
                                    書記官  林秀敏
附錄本案所犯法條：
《刑法第201 條第1 項》
意圖供行使之用，而偽造、變造公債票、公司股票或其他有價證
券者，處3 年以上10年以下有期徒刑，得併科3 千元以下罰金。
《刑法第336 條第2 項》
對於業務上所持有之物，犯前條第1 項之罪者，處6 月以上5 年
以下有期徒刑，得併科3000元以下罰金。
《刑法第215 條》
從事業務之人，明知為不實之事項，而登載於其業務上作成之文
書，足以生損害於公眾或他人者，處3 年以下有期徒刑、拘役或
5 百元以下罰金。
中華民國刑法施行法 (民國98年6 月10日修正)
第 1 條之1
（罰金貨幣單位與罰鍰倍數）
中華民國94年1 月7 日刑法修正施行後，刑法分則編所定罰金之
貨幣單位為新臺幣。
94年1 月7 日刑法修正時，刑法分則編未修正之條文定有罰金者
，自94年1 月7 日刑法修正施行後，就其所定數額提高為30倍。
但72年6 月26日至94年1 月7 日新增或修正之條文，就其所定數
額提高為3 倍。
附表：
┌──┬────┬────┬──┬────┬───┬───┐
│編號│犯罪時間│經費來源│金額│支票號碼│所蓋印│受款人│
│    │        │        │    │        │鑑印文│      │
├──┼────┼────┼──┼────┼───┼───┤
│一  │95年6 月│學生止伙│341,│BD401014│鄭宣孝│丁○○│
│    │26日    │費      │406 │4       │、許章│      │
│    │        │        │元  │        │明、蔣│      │
│    │        │        │    │        │忠良  │      │
├──┼────┼────┼──┼────┼───┼───┤
│二  │95年9 月│二大隊95│18,8│BD401014│鄭宣孝│丙○○│
│    │18日    │年8 月份│00元│8       │、許章│（蔣忠│
│    │        │行政費、│    │        │明、蔣│良未帶│
│    │        │政訓費  │    │        │忠良  │證件，│
│    │        │        │    │        │      │遂請同│
│    │        │        │    │        │      │趙元伯│
│    │        │        │    │        │      │簽領後│
│    │        │        │    │        │      │轉交被│
│    │        │        │    │        │      │告。）│
├──┼────┼────┼──┼────┼───┼───┤
│三  │95年9 月│10中隊95│31,2│BD400886│鄭宣孝│丁○○│
│    │26日    │年5至8月│00元│2       │、陳國│      │
│    │        │份行政費│    │        │華（二│      │
│    │        │、政訓費│    │        │枚）  │      │
├──┼────┼────┼──┼────┼───┼───┤
│四  │95年10月│二大隊95│18,8│BD401015│鄭宣孝│丁○○│
│    │2日     │年9 月份│00元│0       │、許章│      │
│    │        │行政費、│    │        │明、蔣│      │
│    │        │政訓費  │    │        │忠良  │      │
├──┼────┼────┼──┼────┼───┼───┤
│五  │同上    │10中隊95│7,80│BD400886│鄭宣孝│丁○○│
│    │        │年9 月份│0元 │3       │、陳國│      │
│    │        │行政費、│    │        │華（二│      │
│    │        │政訓費  │    │        │枚）  │      │
├──┴────┴────┴──┴────┴───┴───┤
│以上金額合計為：418,006元                               │
└────────────────────────────┘


司法院資訊處製作；財團法人民間司法改革基金會備份。
